臺灣高等法院民事判決
109年度上易字第1201號
上  訴  人  周美月 
被 上訴 人  鍾江山  

上列當事人間請求清償借款事件，上訴人對於中華民國109年6月
30日臺灣士林地方法院109年度訴字第702號第一審判決提起上訴
，本院於110年2月24日言詞辯論終結，判決如下：
    主      文
上訴駁回。
第二審訴訟費用由上訴人負擔。
    事實及理由
一、上訴人主張：被上訴人於民國92年至95年間以急需用款為由
    陸續向伊借款，伊分別於92年3月10日匯款新臺幣（下同）5
    2萬元、92年3月10日匯款30萬元、95年12月21日匯款10萬元
    ，共計92萬元至被上訴人個人帳戶（即華南商業銀行龍潭分
    行帳號000000000000）及斯時被上訴人擔任負責人之創造科
    技塑膠股份有限公司帳戶（即臺灣中小企業銀行大溪分行帳
    號00000000000），並約定每一筆借款之清償期為借款後一
    個月。惟被上訴人未如期清償，自應返還欠款及法定遲延利
    息。經伊多次催告還款，被上訴人雖自99年9月7日起陸續清
    償共計62萬4,000元，然尚餘本金29萬6,000元未為清償，伊
    以99年9月7日作為法定遲延利息之起算日，被上訴人應給付
    伊29萬6,000元及自108年12月25日起至清償日止按年息5%計
    算之法定遲延利息，暨自99年9月7日起至108年12月24日止
    依尚餘欠款計算之法定遲延利息33萬7,975元。爰依消費借
    貸之法律關係，求為命被上訴人給付伊29萬6,000元，並加
    計自99年9月7日起算之法定遲延利息等語。【原審判命被上
    訴人給付29萬6,000元及自108年12月25日起計之法定遲延利
    息，而駁回上訴人其餘之訴。上訴人就其敗訴其中99年9月7
    日起至108年12月24日止之法定遲延利息33萬7,975元部分不
    服，提起上訴。至上訴人請求超逾上開部分，及被上訴人敗
    訴部分，未據其等聲明不服，該部分非本院審理範圍】。並
    於本院聲明：㈠原判決關於駁回上訴人後開第二項之訴部分
    廢棄。㈡被上訴人應再給付上訴人33萬7,975元。
二、被上訴人則以：伊承認向上訴人借款共計92萬元，然伊已清
    償62萬4,000元，且當初借款時並未約定清償期，上訴人亦
    無法證明有催告伊還款，不應請求遲延利息等語，資為抗辯
    。並於本院聲明：上訴駁回。
三、上訴人主張被上訴人於92年至95年間陸續向其借款，其分別
    於92年3月10日、92年3月10日、95年12月21日，將借款52萬
    元、30萬元、10萬元，共計92萬元，匯至被上訴人個人帳戶
    及斯時被上訴人擔任負責人之創造科技塑膠股份有限公司帳
    戶，被上訴人已清償62萬4,000元，尚欠本金29萬6,000元未
    為清償等情，為兩造所不爭執（見本院卷第142頁），並有
    匯款回條聯、匯款通知單、匯款明細表、匯款委託書、存簿
    明細、存款存根在卷可稽（見原審司促卷第6-8頁、原審卷
    第52-54頁、第74-78頁、第84-108頁、第174-208頁），堪
    信屬實。
四、上訴人主張兩造約定每一筆借款之清償期為借款後一個月，
    惟被上訴人未如期清償，自99年9月7日起始陸續清償共計62
    萬4,000元，尚餘本金29萬6,000元未為清償，被上訴人除應
    給付原審已判命給付之29萬6,000元本息外，尚應給付其自9
    9年9月7日起至108年12月24日止依尚餘欠款計算之法定遲延
    利息33萬7,975元等語，則為被上訴人所否認，並以前詞置
    辯。經查：
　㈠按稱消費借貸者，謂當事人一方移轉金錢或其他代替物之所
    有權於他方，而約定他方以種類、品質、數量相同之物返還
    之契約。借用人應於約定期限內，返還與借用物種類、品質
    、數量相同之物，未定返還期限者，借用人得隨時返還，貸
    與人亦得定1個月以上之相當期限，催告返還，民法第478 
    條定有明文。所謂返還，係指「終止契約之意思表示」而言
    ，亦即貸與人一經向借用人催告（或起訴），其消費借貸關
    係即行終止，惟法律為使借用人便於準備起見，特設「1個
    月以上相當期限」之恩惠期間，借用人須俟該期限屆滿，始
    負遲延責任，貸與人亦始有請求之權利。而所謂貸與人得定
    1個月以上之相當期限催告返還，非謂貸與人之催告必須定
    有期限，祇須貸與人有催告之事實，而催告後已逾1個月以
    上相當期限者，即認借用人有返還借用物之義務（最高法院
    73年台抗字第413號判例意旨、97年度台上字第2654號判決
    意旨參照）。復按遲延之債務，以支付金錢為標的者，債權
    人得請求依法定利率計算之遲延利息；又應付利息之債務，
    其利率未經約定，亦無法律可據者，週年利率為百分之五，
    民法第233條第1項前段、第203條分別定有明文。
　㈡上訴人主張兩造約定每一筆借款之清償期為借款後一個月云
    云，為被上訴人所否認，且上訴人自承無法提出證據證明兩
    造就系爭借款已約定清償期（見本院卷第142頁），自難認
    系爭借款有清償期之約定。兩造就系爭借款既未約定還款期
    限，揆諸上開說明，被上訴人須俟上訴人催告後一個月期限
    屆滿，始負遲延責任。依上訴人提出兩造108年11月24日之
    對話內容：「上訴人：今天是11月24日，月底前還50萬...
    」、「被上訴人：我有慢慢還」等語（見本院卷第31頁），
    可認上訴人已明確催告被上訴人返還借款債務，並告以期限
    ，而被上訴人迄法定1個月催告期限屆滿即108年12月24日止
    仍未清償，自應自翌（25）日起負遲延責任。是上訴人主張
    被上訴人應返還積欠之借款本金29萬6,000元，及自108年12
    月25日起至清償日止，按年息5%計算之法定遲延利息，自屬
    有據，逾此範圍之請求，難認可採。
　㈢至上訴人主張被上訴人係於99年9月7日第一次還款5,000元，
    且將款項匯入其告知之第一銀行帳號，可知其早於99年9月7
    日前即已有催告被上訴人還款之事實，自得請求被上訴人給
    付99年9月7日起之法定遲延利息云云，固提出其與被上訴人
    之對話紀錄、109年6月18日原審開庭錄音譯文為證（見本院
    卷第21-39頁、第107頁、第117-121頁）。然細繹上開對話
    紀錄，僅提及「被上訴人：十幾年來，我陸續還妳錢，妳都
    不計，一直說沒有，在網路上說我欠錢不還，我該告妳嗎？
    」（見本院卷第21頁）、「上訴人：憋了10多年，無尊嚴求
    你還錢10多年..。被上訴人：我到底欠妳多少錢，妳現在還
    是說不清楚？妳找討債公司也是事實？..」（見本院卷第25
    頁）、「被上訴人：我有慢慢還。上訴人：一次還，聽不懂
    嗎？」（見本院卷第31頁）、「被上訴人：這麼多年來，我
    只告訴妳我有匯錢，還剩下多少？妳一直不告訴我..」（見
    本院卷第37頁）、「被上訴人：妳都同意我才會作，現在妳
    在嚕，我很無言，就因為慢慢還錢？」等語（見本院卷第39
    頁）。而上開109年6月18日原審開庭錄音譯文亦僅記載「被
    上訴人：一個人沒有錢，你要我怎樣？上訴人：你多年來就
    是這樣跟我講..。我一直催討..，有沒有一直催討？」（見
    本院卷第117頁）、「上訴人：我那麼多錢擺著放著，我都
    不跟你催錢嗎？」等語（見本院卷第119頁）。核其內容，
    均僅涉及被上訴人表示有陸續慢慢還款、討論究尚欠多少債
    務之情，及上訴人單方自述其有向被上訴人催討、質問被上
    訴人之語，尚無從據以認定上訴人於何時以何方式向被上訴
    人催告返還系爭借款債務之事實。是上訴人執前詞主張其於
    99年9月7日前已催告被上訴人還款，被上訴人應再給付其自
    99年9月7日起至108年12月24日止，依所欠金額計算之法定
    遲延利息33萬7,975元，應不足採。
五、綜上所述，上訴人依消費借貸之法律關係，請求被上訴人給
    付29萬6,000元，及自108年12月25日起至清償日止，按年息
    5%計算之利息，為有理由，應予准許，逾此範圍之請求，為
    無理由，不應准許。原審就上開不應准許其中99年9月7日至
    108年12月24日之法定遲延利息33萬7,975元部分，為上訴人
    敗訴之判決，並無不合。上訴意旨就此指摘原判決不當，聲
    明廢棄改判，為無理由，應駁回其上訴。
六、本件事證已臻明確，兩造其餘攻擊防禦方法及所提證據，經
    審酌，核與本件判決結果不生影響，爰不再逐一論列，附此
    敘明。
七、據上論結，本件上訴為無理由，依民事訴訟法第449條第1項
    、第78條，判決如主文。
中　　華　　民　　國　　110 　年　　3　　月　 　10  　日
                  民事第十二庭  
                      審判長法  官  陳秀貞
                            法  官  毛彥程
                            法  官  蔡世芳
正本係照原本作成。
不得上訴。
中　　華　　民　　國　　110 　年　　3 　　月　　10　　日
  　　　　　　　　　　　　　書記官  何敏華